【裁判字號】    99,交上易,37
【裁判日期】    990518
【裁判案由】    過失傷害
【裁判全文】
臺灣高等法院高雄分院刑事判決        99年度交上易字第37號
上  訴  人  臺灣高雄地方法院檢察署檢察官
被      告  乙○○
選任辯護人  蕭永宏律師
上列上訴人因被告過失傷害案件，不服臺灣高雄地方法院98年度
交簡上字第270 號中華民國99年1 月29日第一審判決（起訴案號
：臺灣高雄地方法院檢察署97年度偵字第20155 號），提起上訴
，本院判決如下：
    主  文
原判決撤銷。
乙○○犯業務上過失傷害罪，處拘役伍拾日，如易科罰金，以新
臺幣壹仟元折算壹日，緩刑貳年，並應向被害人支付新臺幣伍萬
元之損害賠償。
    事  實
一、乙○○務農，於平日駕駛貨車來往載運農產品，係以駕駛為
    附隨業務，並考領有普通小型車之駕駛執照，為從事業務之
    人，於民國97年1 月11日16時10分許，駕駛車號B7-7629 號
    自小貨車，沿高雄縣美濃鎮○○路由南往北方向行駛，應注
    意成功路南往北車道上繪有分隔同向車道，禁止變換車道之
    雙白實線，如欲右轉東門街方向行駛，應遵行外側慢車道行
    駛，並應注意兩車併行之間隔，並隨時採取必要之安全措施
    ，而依當時天候為晴，日間自然光線，道路無障礙物，視距
    良好等情觀之，亦無不能注意之情事，竟疏未注意，而沿成
    功路內側快車道行駛，並於成功路、東門街三岔路口停等紅
    燈時，於綠燈亮啟即貿然起步右轉往東門街方向行駛，適有
    甲○○所騎乘OVD - 798 號重型機車，同向行駛於乙○○上
    開車輛之外側慢車道（即右側），亦疏未注意兩車併行之間
    隔，而貿然往中壇（成功路）方向左轉行駛，因雙方均有前
    述未保持安全間隔之疏失，致乙○○所駕駛之自小貨車右側
    車身，與甲○○所騎乘重型機車之左側把手處發生擦撞，造
    成甲○○受有左側眼角裂傷4 公分、左手肘挫裂傷並肘關節
    嚴重骨折、4 肢多處挫擦傷、腦震盪及左側尺骨近端鷹嘴突
    骨折、顱內出血等傷害。
二、案經甲○○訴由高雄縣政府警察局旗山分局報告臺灣高雄地
    方法院檢察署檢察官偵查起訴。
    理  由
一、按被告以外之人於審判外之言詞或書面陳述，除法律有規定
    者外，不得作為證據；又被告以外之人於審判外之陳述，雖
    不符第159 條之1 至第159 條之4 之規定，但經當事人於審
    判程序同意作為證據，法院審酌該言詞陳述或書面陳述作成
    時之情況，認為適當者，亦得為證據；當事人、代理人或辯
    護人於法院調查證據時，知有第159 條第1 項不得為證據之
    情形，而未於言詞辯論終結前聲明異議者，視為有前項之同
    意，刑事訴訟法第159 條第1 項、第159 條之5 規定甚明。
    經查，本判決後開所引用之各該被告以外之人於審判外之陳
    述（包括書面陳述），雖屬傳聞證據，惟業經被告、辯護人
    及檢察官於審理期日時均表示無意見而不予爭執，且迄至言
    詞辯論終結前亦均未聲明異議，本院審酌上開證據資料製作
    時之情況，尚查無違法不當之瑕疵，亦認為以之作為證據應
    屬適當，故揆諸前開法律規定與說明，爰逕依刑事訴訟法第
    159條之5 規定，認前揭證據資料均例外有證據能力。
二、訊據被告乙○○固坦承於上揭時地與告訴人甲○○駕駛之重
    機車發生交通事故一節，惟矢口否認有過失傷害之犯行，辯
    稱：依系爭路口號誌設計，由成功路往東門街方向為直行車
    ，成功路續行成功路為轉彎車。而伊當時停等紅燈後，依綠
    燈直行東門街，才剛起步，就被自成功路左轉成功路之告訴
    人甲○○撞，告訴人甲○○為轉彎車卻未讓伊直行車，伊並
    無過失云云。經查：
  (一)被告於97年1 月11日下午4 時10分許，駕駛車號B7-7629 號
    號自小貨車，沿高雄縣美濃鎮○○路由南往北方向行駛，途
    經系爭路口停等紅燈，於綠燈亮時，起步往東門街方向行駛
    ，與同向行駛於被告右側往中壇（成功路）方向，由告訴人
    所騎乘之OVD ─798 號重型機車發生車禍，致被告所駕駛之
    自小貨車右側車身，與告訴人所騎乘重型機車之左側把手處
    發生擦撞，並造成告訴人受有左側眼角裂傷4 公分、左手肘
    挫裂傷並肘關節嚴重骨折、4 肢多處挫擦傷、腦震盪及左側
    尺骨近端鷹嘴突骨折、顱內出血等傷害等情，為被告所不爭
    執（本院卷第26-27 頁），復有告訴人甲○○於警詢時之指
    訴，及旗山分隊道路交通事故現場圖、調查報告表（一）（
    二）、談話紀錄表、現場蒐證照片12張、三聖骨科診所診斷
    證明書、高雄榮民總醫院診斷證明書在卷為證（見警卷第2-
    15、20、21頁），應堪認定。
  (二)再雙白實線係設於路段中，用以分隔同向車道，並禁止變換
    車道，道路交通標誌標線號誌設置規則第149 條第1 項第7
    款定有明文。查被告行駛之上開成功路南往北車道上，係繪
    有雙白實線之車道，此有現場相片（原審交簡上卷第14頁）
    及道路交通事故現場圖在卷可查（警卷第2 頁），是以汽車
    行駛上開路段，因不得任意變換車道，如欲往右側東門街方
    向行駛，自應先行駛於外側慢車道，以免與外側車道續行成
    功路方向之車輛發生碰撞，此觀上開路段標線之設計自明，
    惟被告行經上開路段，係沿內側快車道行駛，有上開道路交
    通事故現場圖在卷可查，則渠行至成功路、東門街三岔路口
    停等紅燈後，因欲右轉東門街方向行駛，而與慢車道上欲左
    轉續行成功路方向之告訴人所騎乘之機車發生碰撞，其有過
    失至明。
  (三)次按汽車行駛時，駕駛人應注意兩車併行之間隔，並隨時採
    取必要之安全措施，道路交通安全規則第94條第3 項定有明
    文。本案被告係於系爭路口停等紅燈，於綠燈亮時，起步往
    東門街方向行駛，與同向行駛於被告右側往中壇（成功路）
    方向之告訴人機車發生碰撞，已如上述，復參以被告係供稱
    ：那時我聽到右後側有聲音，看右後照鏡才知車子擦撞到告
    訴人等語（警卷第11-12 頁、偵卷第5-6 頁），可見若非係
    被告未與告訴人保持安全間隔，告訴人實不致自行撞擊被告
    車側，渠因而發生碰撞，自係未注意安全間隔之故。又上開
    規定係一般駕駛人所應注意並確實遵守之事項，被告既領有
    駕駛執照，自應知之甚詳，且依被告之智識、能力，並無不
    能注意之情事，詎被告竟疏未注意前開規定，未採取必要之
    安全措施，而依當時狀況天候為晴，且為日間，道路無缺陷
    、無障礙物，視距良好，客觀環境上並無不能注意之情事，
    卻疏未注意兩車併行距離，致所駕駛小客車與告訴人所騎乘
    機車發生碰撞，其駕駛行為有過失，亦屬明確。復告訴人確
    因本件車禍致受有上開傷害，前已敘明，是被告未盡前開注
    意義務與被害人傷害間，顯有相當因果關係。
  (四)另告訴人甲○○雖於偵查中指稱：伊在系爭路口要左轉，但
    還沒有轉就被撞倒了，是伊的機車的右後方車架被撞到等語
    （見偵卷第14頁）；另於原審審理時證稱：伊在系爭路口要
    左轉，但還沒有轉就被撞倒了，被告是從正後方直接撞到伊
    機車右後面的車箱，車箱上有一個擦撞的印子。機車左方把
    手是本來就壞掉的。被告的車在伊後方，伊看不到云云（見
    原審卷第52-53 頁）。惟查，依上開道路交通事故現場圖及
    現場照片所示，系爭機車倒地後之刮地痕，位在成功路快車
    道中間偏右，且已超越成功路由南向北方向之停止線，進入
    系爭路口中央，自成功路由南向北方向延伸4.7 公尺，足見
    系爭機車於倒地前已經左轉進入系爭路口中央。又系爭機車
    右後方掛載一藍色車箱，正後方有一鐵製車架，於事故發生
    後，均未見任何損傷，反倒是左方把手之塑膠皮套有脫落磨
    損痕跡，而此正核與系爭貨車副駕駛後側之車體明顯一道擦
    痕相吻合，再告訴人甲○○於警詢時亦係稱：車輛撞擊及損
    壞處為對方右側車身，伊車左手把擦痕等語（見警卷第6 頁
    ），堪認本件車禍應為系爭機車左方把手與系爭貨車右側車
    身發生擦撞所生無誤。況衡以常理，被告倘真由後方撞擊告
    訴人甲○○，系爭機車倒地之刮地痕方向及長度當非僅如上
    所述，且該機車右後方藍色車箱及正後方鐵製車架亦不會完
    好無損，從而，告訴人甲○○上揭所稱在系爭路口要左轉，
    但還沒有轉就被撞倒了，以及被告係由後方撞擊，撞擊點為
    系爭機車右後方車架或車箱云云，均與事實不符，無從採認
    。另告訴人行經上開車禍地點，同有未注意兩車併行間隔之
    過失，致未能採取避免本件交通事故發生之其他措施，然本
    件交通事故之發生，被害人縱令與有過失，亦無從解免被告
    過失罪責，附此敘明。
  (五)至本案經檢察官送請事故鑑定後，臺灣區高屏澎區車輛行車
    事故鑑定委員會97年9 月10日高屏澎區970589鑑定意見雖以
    ，本案係乙○○駕駛小貨車右轉未讓直行車先行，為肇事原
    因，甲○○駕駛重機車直行，無肇事因素等語（偵卷第9-10
    頁）。惟查，上開成功路、東門街三岔路口，係Ｙ字型之路
    口，有上開道路交通事故現場圖在卷可查，車輛行經該路口
    ，本有分別行駛成功路（中壇方向）或東門街之可能，車輛
    流向必呈交錯，是以無論成功路南向北向左續行成功路，或
    向右行駛東門街均屬轉彎車，應無轉彎車應讓行直行車規定
    之問題，上開鑑定意見為本院所不採，併此指明。
  (六)綜上，本件事證明確，被告犯行洵堪認定，應予依法論科。
三、按刑法上所謂業務，係指個人基於其社會地位繼續反覆所執
    行之事務，其主要部分之業務固不待論，即為完成主要業務
    所附隨之準備工作與輔助事務，亦應包括在內（最高法院71
    年臺上字第1550號判例意旨參照）。查被告務農，平日需駕
    駛貨車載運農產品，已據被告供述明確（見本院卷第68 頁
    ），是駕駛自用小貨車雖非被告之主要業務，但仍在輔助農
    事之操作，自屬業務行為。故核被告所為，係犯刑法第284
    條第2 項前段之業務過失傷害罪。檢察官認被告係涉犯刑法
    第284 第1 項之普通過失傷害罪，尚有未合，惟起訴之社會
    基本事實仍屬同一，爰依法變更起訴法條。再被告於肇事後
    在未被有偵查犯罪職權之機關或公務員發覺前，主動向前來
    處理之員警申告坦承其為車禍肇事之人而自首犯罪，嗣並接
    受裁判，有高雄縣政府警察局旗山分局道路交通事故談話紀
    錄表、道路交通事故肇事人自首情形紀錄表各1 紙附卷可證
    ，爰依刑法第62條前段之規定減輕其刑。
四、原審未詳加查證，遽為被告無罪之判決，容有未當，檢察官
    上訴意旨以原審判決無罪為不當，為有理由，自應由本院撤
    銷改判。
五、爰審酌被告係從事業務之人，其駕駛汽車行駛，竟疏於注意
    現場標線之設計，亦未注意兩車併行之間隔，因而肇事，復
    造成告訴人上開傷害非輕，實屬不該，且其犯後態度，難認
    已有悔意，惟念及被告前無犯罪紀錄，此有臺灣高等法院被
    告前案紀錄表附卷可佐，素行良好，且告訴人亦同有過失，
    責任應有分擔，而被告所執行之業務僅係附隨業務，並非主
    要業務等一切情狀，酌情量處如主文第2 項所示之刑，併諭
    知如易科罰金，以新台幣1 千元折算1 日之折算標準。
六、查被告未曾受有刑徒刑以上刑之宣告，有台灣高等法院被告
    全國前案紀錄表附卷可稽，此次係屬偶發過失犯，況被告於
    原審審理中已由保險賠付告訴人24萬6158元，有其所提理賠
    資料在卷可查，並為告訴人所自承（原審簡上卷第38頁），
    被告經此論罪科刑之教訓，當知警惕，應無再犯之虞，本院
    認其所宣告之刑，以暫不執行為適當，爰併宣告緩刑2 年，
    以啟自新。末斟酌被告於偵查中曾表明願達成之和解條件，
    及被告犯行所生之危害及被害人已受之賠償等情，本院因認
    課予被告向被害人支付損害賠償金之負擔，以彌補其對被害
    人所生損害，乃為適當，爰依刑法第74條第2 項第3 款規定
    併宣告被告應向被害人支付5 萬元之損害賠償，以示警惕、
    衡平，且如有違反上述負擔而情節重大者，依刑法第75條之
    1 第1 項第4 款之規定，得為撤銷緩刑宣告之事由，應併指
    明。
七、依刑事訴訟法第369 條第1 項前段、第364 條、第299 條第
    1 項前段、第300 條，刑法第284 條第2 項前段、第62條前
    段、第41條第1 項前段、第74條第1 項第1 款、第2 項第3
    款，刑法施行法第1 條之1 ，判決如主文。
本案經檢察官王登榮到庭執行職務。
中    華    民    國    99    年    5     月    18    日
                  刑事第七庭    審判長法  官 莊飛宗
                                      法  官 謝宏宗
                                      法  官 蔡廣昇
以上正本證明與原本無異。
不得上訴。
中    華    民    國    99    年    5     月    18    日
                                      書記官 曾允志
附錄本件判決論罪科刑法條：
刑法第284條第2項
從事業務之人，因業務上之過失傷害人者，處 1 年以下有期徒
刑、拘役或 1 千元以下罰金，致重傷者，處 3 年以下有期徒刑
、拘役或 2 千元以下罰金。

司法院資訊處製作；財團法人民間司法改革基金會備份。
